臺灣臺中地方法院民事判決　　　　　　　 96年度訴字第529號
原　　　告　台灣省台中農田水利會
法定代理人　丁○○
訴訟代理人　蔣志明律師
複代理人　　楊榮富律師
　　　　　　陳俊偉律師
被　　　告　乙○○
　　　　　　甲○○
　　　　　　丙○○
上列當事人間請求拆屋還地事件，本院於民國96年7月25日言詞
辯論終結，判決如下：
    主  文
被告乙○○應將坐落台中市○區○○段四九之五一地號土地如附
圖所示A部分面積零點零零四八公頃之地上建物拆除，並將該土
地返還原告。
被告丙○○應將坐落台中市○區○○段四九之五一地號土地如附
圖所示B部分面積零點零零六八平方公尺之地上建物拆除，並將
該土地返還原告。
被告甲○○應將坐落台中市○區○○段四九之五一地號土地如附
圖所示C部分面積零點零零壹壹公頃、C1部分面積零點零零零壹
公頃，同段四九之三九地號土地如附圖所示C2部分面積零點零零
貳貳公頃及同段四九之四五地號土地如附圖所示C3部分面積零點
零零零壹公頃之地上建物拆除，並將該土地返還原告。
被告乙○○應給付原告新台幣壹拾柒萬貳仟捌佰元，及自民國九
十六年五月五日起至清償日止，按年息百分之五計算之利息，並
自民國九十六年五月二日起至返還第一項土地之日止，按年給付
原告新台幣參萬肆仟伍佰陸拾元。
被告丙○○應給付原告新台幣貳拾肆萬肆仟捌佰元，及自民國九
十六年五月九日起至清償日止，按年息百分之五計算之利息，並
自民國九十六年五月二日起至返還第二項土地之日止，按年給付
原告新台幣肆萬捌仟玖佰陸拾元。
被告甲○○應給付原告新台幣壹拾貳萬參仟貳佰元，及自民國九
十六年五月五日起至清償日止，按年息百分之五計算之利息，並
自民國九十六年五月二日起至返還第三項土地之日止，按年給付
原告新台貳萬肆仟陸佰肆拾元。
訴訟費用由被告乙○○負擔百分之三十二、被告丙○○負擔百分
之四十六、被告甲○○負擔百分之二十二。
本判決於原告分別以新台幣伍拾柒萬陸仟元、捌拾壹萬陸仟元、
參拾捌萬貳仟元或等值之台灣銀行無記名可轉讓定期存單依序為
被告乙○○、丙○○、甲○○供擔保後，得假執行。但被告乙○○、丙○○、甲○○分別以新台幣幣壹佰柒拾貳萬捌仟元、貳佰
肆拾肆萬捌仟元、壹佰壹拾肆萬參仟參佰參拾參元為原告預供擔
保後，各得免為假執行。
    事實及理由
甲、程序方面：
    按訴狀送達後，原告不得將原訴變更或追加他訴。但請求之
    基礎事實同一者，或不甚礙被告之防禦及訴訟之終結者，不
    在此限；又被告於訴之變更或追加無異議，而為本案之言詞
    辯論者，視為同意變更或追加，民事訴訟法第255條第1項第
    2、7款及第2項定有明文。本件原告原起訴僅請求訴外人郭
    美鳳即凰珈企業社拆屋還地，嗣於民國96年5月1日具狀追加
    郭陳圓、乙○○、甲○○、丙○○為被告，復於96年5月16
    日具狀撤回郭美鳳即凰珈企業社及郭陳圓部分，其均係就相
    同之土地請求拆屋還地，基礎事實均為同一，且不甚礙被告
    之防禦及訴訟終結，而被告均無異議而為本案之言詞辯論，
    核與首揭規定相符，應予准許，合先敘明。
乙、實體方面：
一、原告起訴主張：坐落台中市○區○○段49-39、49-45、49-5
    1地號土地（下稱系爭土地）為原告所有，被告乙○○所有
    建物占用系爭49-51地號土地如附圖所示A部分面積0.0048公
    頃，被告丙○○所有建物占用系爭49-51地號土地如附圖所
    示B部分面積0.0068公頃，被告甲○○所有建物占用系爭49-
    51 地號土地如附圖所示C部分面積0.0011公頃、C1部分面積
    0.0001公頃、系爭49-39地號土地如附圖所示C2部分面積0.0
    022公頃、系爭49-45地號土地如附圖所示C3部分面積0.0001
    公頃，被告無權占用系爭土地，致原告所有權之行使受有損
    害，爰依民法第767條之規定請求拆屋還地，並依土地申報
    總價10%，分別請求相當租金之不當得利。並聲明：除假執
    行之供擔保金額外，餘如主文所示。
二、被告則以：系爭土地上之建物於50幾年原為被告之父郭玉山
    蓋的，嗣郭玉山（92年1月去世）將之贈與被告丙○○、甲○○、乙○○及訴外人郭陳圓，於70幾年翻修成現況，其中
    坐落系爭49-51地號土地如附圖所示A部分面積0.0048公頃之
    建物，於70幾年間為被告乙○○及訴外人郭陳圓占有使用經
    營麵攤，因郭陳圓身體不好，乃約定由乙○○單獨占有使用
    ，自80幾年間起由被告乙○○取得該建物占有使用迄今；另
    坐落系爭49-51地號土地如附圖所示B部分面積0.0068公頃之
    建物，於70幾年間翻修後為被告丙○○所有並經營印刷廠，
    並於80幾年間將該凰珈企業社讓與郭美鳳使用，之後郭美鳳
    於93年10月15日遷出，由被告丙○○占有使用該建物迄今；
    另坐落系爭49-51地號土地如附圖所示編號C部分面積0.0011
    公頃、C1部分面積0.0001公頃、系爭49-39地號土地如附圖
    所示C2部分面積0.0022公頃、系爭49-45地號土地如附圖所
    示C3部分面積0.0001公頃之建物，自70幾年間由被告甲○○
    占有使用迄今。又系爭土地附近其他土地亦為原告所有，而
    原告並未向其他占用人請求，僅向被告被告請求，有失公平
    等語資為抗辯。並聲明：(1)原告之訴及假執行之聲請均駁回
    ；(2)如受不利判決，請准供擔保免為假執行。
三、本件兩造不爭執事項：
　(一)坐落台中市○區○○段49-39、49-45、49-51地號土地為原
    告所有。
  (二)坐落系爭49-51地號土地如附圖所示A部分面積0.0048公頃之
    建物，自80幾年間起由被告乙○○取得占有使用迄今。
  (三)坐落系爭49-51地號土地如附圖所示B部分面積0.0068公頃，
    於70幾年間翻修後為被告丙○○所有並經營印刷廠，並於80
    幾年間將該凰珈企業社讓與郭美鳳使用，之後郭美鳳於93年
    10月15日遷出，由被告丙○○占有使用該建物迄今。
  (四)坐落系爭49-51地號土地如附圖所示C、C1部分、49-39地號
    土地如附圖所示C2部分、49-45地號土地如附圖C3部分，面
    積分別為0.0011公頃、0.0001公頃、0.0022公頃及0.0001公
    頃之建物，自70幾年間由被告甲○○取得占有使用迄今。
四、法院之判斷：
    原告主張被告分別無權占用系爭土地而請求返還該土地及給
    付相當於租金之不當得利等情，為被告所否認，並以前揭詞
    置辯。是本院應審究者厥為：(一)原告得否依民法第767條規
    定請求被告3人拆屋還地？(二)原告得否請求相當於租金之損
    害？若可，其得請求之金額為若干？經查：
  (一)原告得否依民法第767條規定請求被告3人拆屋還地？
    1.按所有人對於無權占有或侵奪其所有物者，得請求返還之
      ；對於妨害其所有權者，得請求返還之；對於妨害其所有
      權者，得請求除去之；有妨害其所有權之虞者，得請求防
      止，民法第767條定有明文。又「以無權占有為原因，請
      求返還所有物之訴，被告對原告就其物有所有權存在之事
      實無爭執，而僅以非無權占有為抗辯者，原告於被告無權
      占有之事實，無舉證責任。被告應就其取得占有，係有正
      當權源之事實證明之。如不能證明，則應認原告之請求為
      有理由」，最高法院72年度台上字第1552號裁判可資參照
      。
    2.本件系爭49-39、49-45、49-51地號土地為原告所有，而
      被告乙○○所有建物占用系爭49-51地號土地如附圖所示
      A部分面積0.0048公頃，被告丙○○所有建物占用系爭49-
      51地號土地如附圖所示B部分面積0.0068公頃，被告甲○○所有建物占用系爭49-51地號土地如附圖所示C部分面積
      0.0011公頃、C1部分面積0.0001公頃、系爭49-39地號土
      地如附圖所示C2部分面積0.0022公頃、系爭49-45地號土
      地如附圖所示C3部分面積0.0001公頃之事實，業經本院會
      同台中市中山地政事務所測量員勘測現場屬實，此有台中
      縣東勢地政事務所96年6月21日中山地所二字第096001038
      9號函所附複丈成果圖及本院現場勘驗筆錄、現場附圖附
      卷可稽，且為被告所不爭執，堪信原告此部分之主張為真
      實。
    3.被告雖抗辯系爭土地附近其他土地亦為原告所有，而原告
      並未向其他占用人請求，僅向被告請求，有失公平云云，
      惟原告既為系爭3筆土地之所有權人，而被告3人又無法舉
      證證明其占有使用系爭土地有何正當權源，自不得以原告
      未向其他無權占有人請求，即認被告等人得拒絕返還占有
      之系爭土地。從而原告依民法第767條之規定，訴請被告
      乙○○將坐落系爭49-51地號土地如附圖所示A部分面積0.
      0048公頃之建物拆除，被告丙○○將坐落系爭49-51地號
      土地如附圖所示B部分面積0.006公頃之建物拆除，被告甲○○將坐落系爭49-51地號土地如附圖所示C部分面積0.00
      11公頃、C1部分面積0.0001公頃、系爭49-39地號土地如
      附圖所示C2部分面積0.0022公頃、系爭49-45地號土地如
      附圖所示C3部分面積0.0001公頃之建物拆除，並均將上開
      土地返還原告，為有理由，應予准許。
  (二)原告得否請求相當於租金之損害？若可，其得請求之金額為
    若干？
    1.按依不當得利之法則請求返還不當得利，以無法律上之原
      因而受利益，致他人受受有損害為其要件，故其得請求返
      還之範圍，應以對方所受之利益為度，非以請求人所受損
      害若干為準，又無權占有他人土地，可能獲得相當於租金
      之利益為社會通常之觀念，最高法院61年台上字第1695號
      判例可資參照；又無權使用他人土地者，其所受利益，為
      使用本身，而「相當於租金」係原受利益依其性質不能返
      還時應償還之價額。查本件被告3人別占用系爭土地，且
      無合法權源，其占用土地自受有相當租金之不當利益，而
      系爭土地係原告所有，已如前述，是原告請求被告3人分
      別給付無權占用系爭土地如附圖所示A、B、C、C1、C2、C
      3部分土地之利益，於法有據。
    2.次按土地法第105條準用同法第97條第1項規定，城市地方
      土地之租金，以不超過土地申報總價額年息百分之10為限
      。又基地租金之數額，除以基地申報地價為基礎外，尚須
      斟酌基地之位置，工商業繁榮之程度，承租人利用基地之
      經濟價值及所受利益等項，並與鄰地租金相比較，以為決
      定，並非必達申報總地價年息百分之10最高額，最高法院
      68年度台上字第3071號判例可資參照。再按租金之請求權
      因5年間不行使而消滅，為民法第126條所明定，至於其他
      無租賃契約關係之賠償，名稱雖與租金異，然實質上仍為
      使用土地之代價，債權人應同樣按時收取，不因其契約終
      止或未成立而謂其時效之計算應有不同，最高法院49年台
      上字第1730號判例亦可參照。查系爭3筆土地位於柳川東
      路上，鄰近林森路，距台中地方法院、台中火車站、第一
      廣場、林森醫院、美術館、文化中心等台中市地標均甚近
      ，屬繁榮地帶，交通便利，本院審酌上情，認本件原告請
      求計算被告使用系爭土地之利益，以公告地價年息10% 為
      適當，且依上開說明，原告請求相當於租金之不當得利，
      自應適用5年短期消滅時效之規定。又本件原告係於96 年
      5月1日始對被告3人追加起訴，已如前述，則原告得請求5
      年內相當租金之損害賠償期間應自91年5月2日起至96 年5
      月1日止。再參酌系爭49-51、49-39、49-45地號土地申報
      地價自89年7月迄至96年1月止，每平方公尺分別為7,200
      元、6,880元、6,960元，有系爭土地地價謄本附卷可稽，
      依此計算，原告對被告等分別得請求之損害賠償額為：
      (1)被告乙○○部分（占用系爭45-51地號土地面積0.0048
        公頃即48平方公尺），自91年5月2日起至96年5月1日止
        為172,800元。
        計算式：每年損害金為：7,200元×48平方公尺×10%
                91年5月2日起至96年5月1日止共5年，損害
      (2)被告丙○○部分（占用系爭45-51地號土地面積0.0068
        公頃即68平方公尺），自91年5月2日起至96年5月1日止
        為244,800元。
        計算式：每年損害金為：7,200元×68平方公尺×10%
                91年5月2日起至96年5月1日止共5年，損害
      (3)被告甲○○部分（占用系爭49-51地號土地面積0.0012
        公頃即12平方公尺、系爭49-39地號土地面積0.0022公
        頃即22平方公尺、系爭49-45地號土地面積0.0001公頃
        即1平方公尺），自91年5月2日起至96年5月1日止為123
        ,200元。
        計算式：每年損害金為：【7,200元×（11+1）平方公
                91年5月2日起至96年5月1日止共5年，損害金
    3.綜上所述，原告依民法第179條不當得利之規定，請求被
      告乙○○給付172,800元及自追加狀繕本送達翌日即96年5
      月5日起至清償日止，按年息5%計算之利息，暨自96年5月
      2日起至返還如附圖所示A部分土地之日止，按年給付34,5
      60元；被告丙○○給付244,800元及自追加狀繕本送達翌
      日即96年5月9日起至清償日止，按年息5%計算之利息，暨
      自96年5月2日起至返還如附圖所示B部分土地之日止，按
      年給付48,960元；被告甲○○給付123,200元及自追加狀
      繕本送達翌日即96年5月5日起至清償日止，按年息5%計算
      之利息，暨自96年5月2日起至返還如附圖所示C、C1、C2
      、C3部分土地之日止，按年給付24,640元，為有理由，應
      予准許。
五、兩造均陳明願供擔保聲請宣告假執行及免為假執行，經核並
    無不合，爰分別酌定相當擔保金額准許之。
六、本件事證已臻明確，兩造其餘之攻擊防禦方法，與判決基礎
    之事實及結果並無影響，爰不予審酌，併此敘明。
七、訴訟費用負擔及假執行宣告之依據：民事訴訟法第78條、第
    85條第1項、第390條第2項、第392條第2項，判決如主文。
中　　華　　民　　國　　96　　年　　8　　月　　 24　　日
                  民事第一庭    法　官　卓進仕
以上正本係照原本作成。
如對本判決上訴，須於判決送達後20日內向本院提出上訴狀（須
附繕本）。
中　　華　　民　　國　　96　　年　　8　　月　　 24　　日
                                書記官
